---
title: "Centrální limitní věta a interval spolehlivosti"
output: html_document
---

```{r setup, include=FALSE}
knitr::opts_chunk$set(echo = TRUE, fig.width = 10)
set.seed(10)
```

Klíčové pojmy:

* Zákon velkých čísel
* Centrální limitní věta
* Inference
* Bodový odhad
* Interval spolehlivosti


My jsme zákon velkých čísel používali intuitivně už v minulém semestru. Zákon velkých čísel říká, že průměr velkého počtu pozorování (výsledků pokusů) se bude limitně přibližovat očekávané hodnotě, neboli $\overline{X_n} = \frac{1}{n}\sum_{i=1}^{n} X_i$ $\overline{X_n} \to \mu$, pokud $n \to \infty$. Pojďme si to ukázat na příkladu hodu kostkou. Očekávaná hodnota hodu kostkou je $E(X) = \frac{(a+b)}{2}$. Předpokládáme přitom, že hodnoty náhodné proměné $X$ jsou jsou nezávislé a stejně rozdělené (independent, identically distributed $X_{iid}$).

```{r}
a <- 1
b <- 6
ocekavana_hodnota <- (a+b)/2

# 10 hodů
n <- 10
kostka <- c(1:6)
hody_n10 <- sample(kostka, size = 10, replace = TRUE)
prumer_n10 <- mean(hody_n10)
print(paste0("Průměr ", n, " hodů je: ", prumer_n10))

# nasimulujeme si velke mnozstvi hodu kostkou
n <- 10000
hody <- sample(c(1:6), replace = TRUE, prob = rep(1/6, 6), size = n)
# vytvorime si vektor, do ktereho budeme ukladat prumery
prumer <- rep(0, n)
# vypocitame kumulativni prumer 
for(i in c(1:n)) {
  prumer[i] <- mean(hody[1:i])
}
#zobrazime
plot(prumer, 
     xlab = "Pořadí hodů", ylab = "Průměr", 
     main = "Průměrná hodnota hodu kostkou v závislosti na počtu hodů", 
     cex.main = 0.9, # mensi title, aby se vesel
     type = "l", lwd = 2,
     col = "#1f77b4")
lines(c(1,10000), c(ocekavana_hodnota, ocekavana_hodnota), 
      col = "black")
legend("topright", 
       legend = c("Očekávaná hodnota"), 
       col = "black", lty = 1,
       cex = 0.7)
```

Stejně tak platí, že průměr proměnné pocházejícího z binomického rozložení se bude blížit očekávané hodnotě rozložení, z kterého pochází. Jako příklad si ukážeme data o narozených dětech. Předpokládejme, že měsíc narození dětí je uniformně rozložen, tedy, že existuje stejná pravděpodobnost, že se děti rodí v lednu jako v červenci. Tedy pravděpodobnost toho, že se dítě narodí v nějaký měsíc je 1/12. Simulujme proces, v kterém se dítě buď narodí v dubnu (1) nebo nenarodí (0). 
```{r}
ocekavana_hodnota <- 1/12
n <- 10000
# nasimulujeme velke mnozstvi deti. 1 pokud se narodily v dubnu 0, pokud ne
deti <- rbinom(n = n, size = 1, prob = ocekavana_hodnota)

# vektor kam budeme ukladat kumulativni prumer
prumer <- rep(0, n)
for(i in c(1:n)) {
  prumer[i] <- mean(deti[1:i])
}

#zobrazeni
plot(prumer, 
     xlab = "Pořadí dítěte", ylab = "Průměr", 
     main = "Průměrná hodnota, že se dítě narodilo v dubnu", 
     cex.main = 0.9, # mensi title, aby se vesel
     type = "l", lwd = 2,
     col = "#1f77b4")
lines(c(1,10000), c(ocekavana_hodnota, ocekavana_hodnota), 
      col = "black")
legend("topright", 
       legend = c("Očekávaná hodnota"), 
       col = "black", lty = 1,
       cex = 0.7)
```

Zákon velkých čísel má pro statistiku velké implikace. Pokud totiž máme dostatečně velké množství hodnot náhodné proměnné, bude se její průměr blížit průměru rozložení, z kterého pochází (za dodržení předpokladů, tedy $X_{iid}$). Jak jsme ale viděli ze simulací nahoře, to jak se bude průměr proměnné blížit očekávané hodnoty rozložení, záleží na tom, kolik hodnot naše proměnná obsahuje. Průměr kardinální proměnné je také náhodná proměnná, která bude proměnnou spojitou. Označme ji třeba $\overline{X}$. I tato náhodná proměnná bude mít svoje rozložení. Průměrem tohoto rozložení bude průměr proměnné $\overline{X}$ (označme ho třeba $\mu$) a rozptyl bude $\frac{\sigma^2}{n}$, kde $\sigma^2$ značí rozptyl původního rozložení a $n$ počet hodnot proměnné $\overline{X}$. Tedy $\overline{X} \sim N(\mu, \frac{\sigma}{\sqrt{n}})$. Ukažme si jak centrální limitní věta funguje na příkladu proměnné pohlaví. Ze sčítání lidu víme, že v ČR je zhruba 51% žen a 49% mužů. Při sčítání lidů se ptáme úplně všech občanů ČR, známe tedy hodnoty celého rozložení proměnné. Většinou se ale v sociologických šetřeních všech občanů ptát nemůžeme a používáme pouze výběr z této populace. My si teď tuto situaci nasimulujeme a ukážeme si, že průměry jednotlivých výběrů z této populace (z tohoto rozložení) budou mít normální rozložení $\overline{X} \sim N(\mu, \frac{\sigma}{\sqrt{n}})$. $\frac{\sigma}{\sqrt{n}}$ se nazývá standardní chyba. Tedy, že pokud bychom měli jenom jeden průměr, mohli bychom centrální limitní větu použít k tomu, abychom odhadli rozložení průměru. 
```{r}
# populacni hodnoty rozlozeni
p <- 0.51
rozptyl <- p*(1-p)

# pocet vyberu
k = 10000
# velikost vyberu
n = 100
# vytvorime vektor, kam budeme ukladat nase prumery
prumery <- rep(0, k)
for(i in c(1:k)) {
  # udelame nahodny vyber z populace
  vyber <- sample(c(1,0), size = n, prob = c(0.51, 0.49), replace = TRUE)
  # a ulozime prumer z vyberu
  prumery[i] <- mean(vyber)
}

# vypocitame parametry, ktere potrebujeme na zobrazeni teoretickeho normalniho rozlozeni prumeru, podle centralni limitni vety
sigma <- sqrt(rozptyl)
x <- seq(0.3, 0.7, by = 0.001)
standardni_chyba <- sigma/sqrt(n)
pdf <- dnorm(x, mean = mean(prumery), sd = standardni_chyba) # hustota pravdepodobnosti 

# zobrazime histogram prumeru (nase simulace)
hist(prumery, ylab= "Četnost", xlab = "Výběrový průměr (% žen)",
     xlim = c(0.3, 0.7), # musime urcit, aby byly prekryvajici ve stejne pozici vuci ose x
     col = "#1f77b4",
     main = "X~N(0.51,0.25/sqrt(100))")
par(new = TRUE) # na pridani nove osy
# nyni prekryjeme teoretickou hustotou pravdepodobnosti podle centralni limitni vety
plot(x, pdf, type = "l", 
     axes = FALSE, bty = "n", xlab = "", ylab = "", # nezobrazujeme osy, jinak by se prekryvaly
     xlim = c(0.3, 0.7),  # musime urcit, aby byly prekryvajici ve stejne pozici vuci ose x
     col = "black", lwd = 2)
lines(c(p,p), c(0,8), col = "red", lwd = 2)
axis(side=4)
mtext("f(x)", side=4, line=3)
#pridame legendu
legend("topleft", 
       legend = c("PDF", "Populační průměr"), 
       col = c("black", "red"), lty = c(1,1),
       cex = 0.6)
```

Pojďme si ukázat, že průměry budou mít normální rozdělení nezávisle na tom, z kterého rozložení pocházejí. Ve skutečnosti, většinou neznáme populační rozptyl $\sigma$ a tak ho nahrazujeme odhadem, který uděláme z našeho výběru. Tento odhad označujeme jako $S^2$ a vypočátáme ho jako $S^2 = \frac{\sum_{i=1}^{n} (x_i - \overline{x})^2}{(n-1)}$.

```{r}
# nejdrive si vytvorme nejake silene rozlozeni
x <- seq(0, 12, length.out = 10000)
# vytvorime rozlozeni, ktere ma 2 vrcholy
pdf <- dnorm(x, mean = 4, sd = 1) + dnorm(x, mean = 8, sd = 1)

# ted vygenerujeme nahodnou promennou z tohoto rozlozeni
p <- pdf / sum(pdf) # pdf neni pravdepodonost, proto ji musime standardizovat, aby byla mezi 0 a 1
X <- sample(x, size = 1e6, replace = TRUE, prob = p) # vybere hodnoty x s pravdepodobnostni, ktera se rovna jejich standardizovane hustote pravdepodobnosti
ocekavana_hodnota <- mean(X)

#zobrazime si nasi promennou
plot(x, pdf, 
     ylab = "f(x)", xlab = "X", main = "PDF strašidelné proměnné",
     col = "#1f77b4", type = "l", lwd = 2)

# pojdme si opet ukazat,ze pokud bychom delali mnoho vyberu z tohoto rozlozeni, tak jejich prumery by byly normalne rozlozene a odpovidaly by rozlozeni popsanem v centralni limitni vete

# pocet vyberu
k = 10000
# velikost vyberu
n = 100
# vytvorime vektor, kam budeme ukladat nase prumery
prumery <- rep(0, k)
for(i in c(1:k)) {
  # udelame nahodny vyber z populace
  vyber <- sample(x, size = n, prob = p, replace = TRUE)
  # a ulozime prumer z vyberu
  prumery[i] <- mean(vyber)
}

# vypocitame parametry, ktere potrebujeme na zobrazeni teoretickeho normalniho rozlozeni prumeru, podle centralni limitni vety

# odhadneme smerodatnou odchylku z vyberu (treba toho posledniho z nasi for loop)
s = sd(vyber)
# standardni chyba
standardni_chyba <- s / sqrt(n)
pdf <- dnorm(x, mean = mean(prumery), sd = standardni_chyba)

# zobrazime histogram prumeru (nase simulace)
hist(prumery, ylab= "Četnost", xlab = "Výběrové průměry",
     xlim = c(5,7), # musime urcit, aby byly prekryvajici ve stejne pozici vuci ose x 
     col = "#1f77b4",
     main = "Histogram průměrů ze strašidelné proměnné")
par(new = TRUE) # na pridani nove osy
# nyni prekryjeme teoretickou hustotou pravdepodobnosti podle centralni limitni vety
plot(x, pdf, type = "l", 
     axes = FALSE, bty = "n", xlab = "", ylab = "", # nezobrazujeme osy, jinak by se prekryvaly
     xlim = c(5,7), # musime urcit, aby byly prekryvajici ve stejne pozici vuci ose x
     col = "black", lwd = 2)
lines(c(ocekavana_hodnota,ocekavana_hodnota), c(0,2), col = "red", lwd = 2)
axis(side=4)
mtext("f(x)", side=4, line=3)
#pridame legendu
legend("topleft", 
       legend = c("PDF", "Populační průměr"), 
       col = c("black", "red"), lty = c(1,1),
       cex = 0.6)
```

To, co jsme si právě ukázali má ohromné důsledky pro schopnost statistiky podávát informace o původním rozložení, i když máme pouze jeho část. Protože dokážeme odhadnout, v jakém rozmezí se zhruba bude výběrový průměr pohybovat, můžeme tak udělat odhad o tom, kde se bude nacházet průměr celé populace. Takovému procesu se říká statistická inference a budeme ji využívat v celém zbytku semestru k tomu, abychom usoudili něco o populačním parametru. Můžeme mít buď bodový odhad, kde odhadujeme jednu populační statisitku, nebo intervalový odhad, kde odhadujeme interval, kterém se populační statistika nachází. Ve zbytku cvičení se zaměříme na jednu implikaci, interval spolehlivosti. Interval spolehlivosti vyjadřuje interval možných hodnot parametru, který můžeme z výběrových dat očekávat. Tento interval má hladinu spolehlivosti, která určuje šířku intervalu. Interval spolehlivosti znáte například z předvolebních průzkumů, kdy je vedle % podpory strany uvedeno např. +/- 3%. Interval spolehlivosti se vypočítá jako $IS_{1-\alpha} = \overline{x} +/- z \frac{s}{\sqrt{n}}$, kde $z$ je z skor, tedy hodnota, která pochází ze standardizovaného rozložení s průměrem 0 a směrodatnou odchylkou 1. Pojďme se vrátit k příkladu proměnné pohlaví, kde známe populační průměr a ukážme si, jak interval spolehlivosti vypočítat.
```{r}
# nyni si nasimulujeme situaci, kdy mame pouze jeden vyber o velikosti 100 (jako v realnem vyzkumu)
n <- 100
vyber <- sample(c(1,0), size = n, prob = c(0.51, 0.49), replace = TRUE)

# urcime hladinu spolehlivosti (1-alpha)
alpha <- 0.11
# vypocitame vyberovy prumer
vyberovy_prumer <- mean(vyber)
# smerodatnou odchylku odhadneme z vyberu
s <- sd(vyber)
# vypocitame standardni chybu (tedy smerodatnou odchylku rozlozeni prumeru)
standardni_chyba <- s / sqrt(n)
# vypocitame z (vzdalenost od prumeru). Alpha /2 protoze chceme mit stejne procento rozlozeni na leve a prave strane rozlozeni
z <- qnorm(p = 1-alpha/2)
# vypocitame interval spolehlivosti
IS_89 <- c(vyberovy_prumer - z * standardni_chyba, vyberovy_prumer + z * standardni_chyba) 

print(paste0("Interval spolehlivosti na konfidenční hladině ", 1-alpha, " je: "))
print(IS_89)
```

Pojďme si udělat funkci, která interval spolehlivosti vypočítá.
```{r}
interval_spolehlivosti <- function(x, alpha) {
  n <- length(x)
  vyberovy_prumer <- mean(x)
  standardni_chyba <- sd(x) / sqrt(n)
  z <- qnorm(p = 1-alpha/2)
  IS <- c(vyberovy_prumer - z * standardni_chyba, vyberovy_prumer + z * standardni_chyba) 
  return(IS)
}
```

V praxi tato hodnota znamena, že pokud bychom dělali výběry dokola a dokola, tak by další intervaly spolehlivosti obsahovaly skutečnou hodnotu v $1-\alpha$ případů. Pojďme si teď tuto situaci ukázat. Budeme  simulovat 100 výběrů, z každého výběru spočítáme interval spolehlivosti a zobrazíme ho šedě, pokud nepokrývá populační hodnotu a modře pokud ji pokrývá. Protože naše hladina spolehlivosti je 89%, očekáváme, že ze 100 intervalů spolehlivosti, jich asi 89 pokryje populační hodnotu a asi 11 ji nepokryje.
```{r}
# pocet simulaci
k = 100
# velikost vyberu
n <- 200
# urcime hladinu spolehlivosti
alpha <- 0.11
# populacni hodnota (tu sem davame, abychom se presvedcili, ze co jsme rekli nahore je pravda)
p <- 0.51

# pripravime si prazdny graf
 plot(c(1:k), seq(0.3, 0.7, length.out=k), 
      type = "n", #nechceme nic zobrazit
      xlab = "Výběry z populace", ylab = "% žen", 
      main = paste0("IS (konfidenční hladina=", 1-alpha," ) pro opakované výběry"), cex.main = 0.9,
      col = "grey")

 # nyní provedeme simulaci 
for(i in c(1:k)) {
  # udelame si vyber
  vyber <- sample(c(1,0), size = n, prob = c(0.51, 0.49), replace = TRUE)
  is_ <- interval_spolehlivosti(x = vyber, alpha = alpha)
  # zobrazime na grafu
  if((is_[1] >= p) | ((is_[2] <= p))) { # pokud je nas interval spolehlivosti mimo populacni hodnotu udelaj sede
    points(i, mean(vyber), 
         col = "grey", pch = 20)
    lines(c(i,i), is_, col = "grey")
  } else { # pokud je p uvnitr intervalu spolehlivosti pak zobraz modre 
    points(i, mean(vyber), 
         col = "#1f77b4", pch = 20)
    lines(c(i,i), is_, col = "#1f77b4")
  }
}
# pridame populacni prumer 
lines(c(1,n), c(p,p), col = "red")
# pridame legendu
legend("bottomleft", 
       legend = c("Populační průměr"), 
       col = c("red"), lty = c(1),
       cex = 0.6)
```

Zkuste si nyni hrat s konfidenční hladinou intervalu spolehlivosti a s velikostí výběru ($n$). 


**Následující text je dobrovolný**

Interval spolehlivosti pro průměr, které jsme si ukázali nahoře má analytické řešení (dá se vypočítat). Ne všechny statistiky mají interval spolehlivosti, který se dá vypočítat analyticky. V takovém případě je možné použít techniku, která se nazývá bootstrapping. Principlem této techniky je simulování více výběrů a vytvoření rozložení statistiky empiricky (tedy z dat). Bootstrapping provádí náhodné výběry s opakováním o velikosti $n$ z naší výběrové proměnné, která má velikost $n$. Pojďme si ukázat bootstrapping na příkladu naší proměnné. Použijeme proměnnou `vyber` z naší simulace nahoře. Provedeme 10000 výběrů s opakováním z této proměnné `vyber` a u každého výběru vypočítáme průměr (protože to je statistika, která nás teď zajímá, pokud byste chtěli interval spolehlivosti pro jinou statistiku, místo průměru byste vypočítali jinou statistiku). Nakonec z tohoto empirické rozložení vypočítáme kvantily, které odpovídají zvolené konfidenční hladině a porovnáme k intervalu spolehlivosti, který jsme vypočítali pomocí analytického vzorce nahoře. Při boostrappingu mame tedy také pouze jeden výběr z populace, jako u analytického výpočtu intervalu spolehlivosti, ale výsledné rozložení statistiky (např. průměru) odhadneme empiricky. 
```{r}
# mame pouze jeden vyber o velikosti 100 (jako v realnem vyzkumu)
n <- 100
p <- 0.51
vyber <- sample(c(1,0), size = n, prob = c(0.51, 0.49), replace = TRUE)

# pocet vyberu s opakovanim z nasi promenne
k <- 10000
# vytvorime si vektor, kam ulozime prumery
prumery_b <- rep(0, k)

#udelame bootstrapping
for(i in c(1:k)) {
    prumery_b[i] <- mean(sample(vyber, size = n, replace = TRUE))
}

# urcime hladinu spolehlivosti (1-alpha)
alpha <- 0.11
# vypocitame kvantily
boostrap_is_89 <- quantile(prumery_b, 
                           probs = c(alpha/2, 1-alpha/2) # kvantil 0.055 a 0.945
                           )
print(paste0(alpha/2, " a ", 1-alpha/2, " kvantily empirického boostrapovanáho rozložení průměru je: "))
print(boostrap_is_89)


print(paste0("Interval spolehlivosti (vypočítaný analyticky) na konfidenční hladině ", 1-alpha, " je: "))
print(interval_spolehlivosti(vyber, alpha))
```