---
title: 'Statistika: Opakování'
output: html_document
---

```{r setup, include=FALSE}
knitr::opts_chunk$set(echo = TRUE)
```

V tomto dokumentu si zopakujeme základní typy objektů a jak se stahují k typu proměnných, které se ve statistice používají.

Prvním typem proměnné, který si ukážeme je **nominální** proměnná. Tento typ proměnné se vyznačuje tím, že jeho hodnoty nemůžeme seřadit (nemůžeme říci, jaká hodnota je větší než jiná) nebo nemůžeme říci o kolik je jedna hodnota větší než druhá. Příkladem takové proměnné je například pohlaví nebo národnost. V R je pak takováto proměnná typicky uložena jako objekt třídy `character`. V R sice můžeme takovýto objekt seřadit, ale toto seřazeníje podle abecedy, ne podle toho jaká je hodnota je větší. 

```{r}
jmena <- c("Jan", "Monika", "Jakub", "Anna", "Lucie")
print(jmena)
class(jmena)
sort(jmena)
```

Dalším typem proměnné, který si představíme je **ordinální** proměnná. U ordinální proměnné (na rozdíl od nominální) můžeme hodnoty seřadit, stále ale nemůžeme říci, o kolik je jedna hodnota větší než druhá. Mezi ordinální proměnné patří například vzdělání (základní/střední/vysokoškolské) nebo odpovědi na škály (spokojený/nespokojený). V R ordinální proměnné vytvoříme pomocí funkce `factor`. V této funkci specifikujete pořadí hodnot v argumentu `levels`. 
```{r}
skala <- factor(x = c("Velmi spokojeny", "Spokojeny", "Nespokojeny", "Velmi nespokojeny", 
                      "Spokojeny", "Velmi nespokojeny", "Velmi spokojeny", "Nespokojeny"),
                levels = c("Velmi spokojeny", "Spokojeny", 
                           "Nespokojeny", "Velmi nespokojeny")
                )
print(skala)
class(skala)
sort(skala)
```

Přestože vektor třídy `factor` vypadá jako textový vektor, ve skutečnosti je blíže číselnému vektoru (`numeric`). Aby R vědělo, jak má hodnoty seřadit, jsou jednotlivé hodnoty reprezentovány čísly. Na tuto číselnou reprezentaci se můžete podívat pokud převedete `factor` do číselné (`numeric`) proměnné. 

```{r}
as.numeric(skala)
```


Poslední proměnnou, kterou si představíme **kardinální**. U tohoto typu proměnné můžeme určit jak pořadí, tak i to, o kolik je jedna hodnota větší než druhá. Typicky jsou kardinální proměnné číselné proměnné. Příkladem krdinální proměnné je například výška. V R jsou kardinální proměnné typicky reprezentovány objektem třídy `numeric`.
```{r}
vyska <- c(165, 186, 176, 182, 191)
print(vyska)
class(vyska)
sort(vyska, decreasing = TRUE)
vyska[1] - vyska[1:4]
```

**Shrnutí**:

| Typ      | Můžeme seřadit | O kolik větší |
|----------|----------------|---------------|
|Nominální |                |               |
|Ordinální |        x       |               |
|Kardinální|        x       |       x       |


Nakonec si připomeneme, že pokud chceme proměnné jednotlivých tříd vložit do matice (řádky *x* sloupce), máme dvě možnosti: objekt `matrix` nebo `data.frame`. `matrix` se vyznačuje tím, že všechny proměnné (sloupce) musejí mít stejnou třídu. U objektu `data.frame` můžeme použít různé typy proměnných jako sloupce.
```{r}
cbind(jmena, vyska)
data.frame(jmena = jmena, spokojenost = skala[1:5], vyska = vyska)
```

